【裁判字號】    97,訴,4937
【裁判日期】    980424
【裁判案由】    返還土地等
【裁判全文】
臺灣臺北地方法院民事判決              97年度訴字第4937號
原      告  台北市政府工務局新建工程處
法定代理人  乙○○
訴訟代理人  張世興律師
複 代理 人  張酩文律師
被      告  大安工研食品工廠股份有限公司
法定代理人  甲○○
訴訟代理人  王桂樹律師
上列當事人間返還土地等事件，本院於民國98年4 月9 日言詞辯
論終結，判決如下：
    主      文
被告應給付原告新臺幣壹佰玖拾貳萬壹仟陸佰陸拾壹元，及自民
國九十七年七月十二日起至清償日止，按年息百分之五計算之利
息。
原告其餘之訴駁回。
訴訟費用由被告負擔百分之九十七；餘由原告負擔。
本判決原告勝訴部分以新臺幣陸拾肆萬元供擔保後，得假執行。
但被告得以新臺幣壹佰玖拾貳萬壹仟壹佰陸拾壹元為原告預供擔
保，而免為假執行。
原告其餘假執行之聲請駁回。
    事實及理由
甲、程序方面：
    按訴狀送達後，原告不得將原訴變更或追加，但基礎事實同
    一者、因情事變更而以他項聲明代最初之聲明者，不在此限
    ，民事訴訟法第255 條第1 項第2 款、第4 款定有明文。本
    件原告原起訴請求被告應自坐落台北市○○區○○段3 小段
    431 之1 、435 、446 之1 地號面積約10平方公尺土地內遷
    出，將上開土地上如附圖所示地上物拆除，並返還土地予原
    告，及自民國95年7 月1 日起至返還土地之日止，給付原告
    不當利得及損害金（見本院卷第5 頁），嗣因被告自行拆除
    如附圖所示地上物，故減縮聲明請求被告返還自95年7 月1
    日起至97年9 月26日止之不當得利共新臺幣（下同）197 萬
    2658元本息（見本院卷第59頁），經核原告前後聲明請求之
    基礎事實同一，且訴訟資料得以援用，僅係就法律上陳述（
    聲明）有所更正，且因被告於審理中將如附圖所示地上物拆
    除，乃減縮應受判決之聲明，僅請求返還不當得利（或損害
    賠償），揆諸前開法條所示，並無不合，自應准許。
乙、實體方面：
一、原告主張：坐落台北市○○區○○段3 小段431-1 、435 、
    446-1 地號土地（下合稱系爭土地）為台北市所有，由伊負
    責管理。被告並無正當權源，竟無權占用系爭土地，於其上
    搭蓋如附圖所示圍牆、鐵門、雨遮、輕鋼架等地上物，並於
    其上停放車輛及放置機器設備、產品等物品，且利用系爭土
    地對外通行，而受有相當於租金之利益，致伊受有相當於租
    金之不當得利（損害）。伊曾向法院起訴請求被告自90 年7
    月1 日起至95年6 月30日止之不當得利，經本院判命被告給
    付386 萬520 元，嗣經臺灣高等法院、最高法院駁回確定在
    案。詎被告仍以鐵門、設置警衛崗哨方式阻隔通行，無權占
    用系爭土地，迄97年9 月26日被告始自行拆除大門右側門柱
    、圍牆及輕鋼架等物。又系爭土地係供道路使用，位於台北
    市精華地區，交通便捷、商業發達，應按系爭土地申報地價
    年息2 ％計算被告所獲不當得利，爰依不當得利、侵權行為
    法律關係請求被告給付自95年7 月1 日起至97年9 月26 日
    止之不當得利（或損害賠償）計197 萬2658元。併聲明：(一)
    被告應給付原告197 萬2658元，及自起訴狀繕本送達翌日起
    至清償日止，按年息百分之五計算之利息。(二)願供擔保請准
    宣告假執行。
二、被告則以：系爭土地上有原告所有之老樹5 棵，占用系爭土
    地面積10公尺，原告就該部分並無損失，被告亦無得利；而
    先前阻隔系爭土地通行之鐵門已於97年7 月4 日自行拆除，
    原告請求至97年9 月26日止之不當得利，顯有未洽；又因系
    爭土地鄰近伊之廠房，為防閒雜人等出入，確保廠房安全，
    始設警衛查問進出系爭土地人員，並無排除他人占有或行走
    之意等語置辯。併聲明：(一)原告之訴及假執行之聲請均駁回
    。(二)如受不利判決，願供擔保請准宣告免假執行。
三、查：系爭土地係台北市所有，地目為「道」，由原告管理，
    此有土地登記謄本可稽（見本院卷第8 至10頁），原告前向
    法院起訴請求被告自90年7 月1 日起至95年6 月30日止之不
    當得利，經本院以95年度重訴字第892 號判命被告應給付
    386 萬520 元本息，嗣經臺灣高等法院96年度重上字第343
    號判決、最高法院97年度台上字第18號裁定駁回確定在案，
    亦有各該判決、裁定可憑（見本院卷第98至101 頁），並經
    本院調閱相關卷宗查閱無誤，堪信為真實。原告主張被告無
    權占有系爭土地，請求自95年7 月1 日起至97年9 月26日止
    相當於租金之不當得利，惟為被告所否認，並以前揭情詞置
    辯，則本件爭點厥為：(一)被告無權占有期間？(二)原告得請求
    返還相當於租金之不當得利若干？
四、法院之判斷：
  (一)被告無權占有期間？
  1.查系爭土地鄰近被告工廠，其一端通往民宅以圍牆阻隔，另
    一端則對外連接道路，被告於系爭土地上鋪設柏油路面，於
    對外連接道路端設置鐵門及圍牆及地上物，於路面上方設有
    鐵棚架，路旁並以黃線繪製停車格停放包括被告公司所屬車
    輛（上開地上物占用系爭土地之位置、面積及其用途詳如附
    圖所示）等情，有現場照片可稽（見本院卷第112 至117 頁
    、第120 至125 頁），復經本院赴現場勘驗，並囑託台北市
    大安地政事務所實施測量屬實，製有勘驗測量筆錄、現場簡
    圖及土地複丈成果圖可稽（見本院卷第41至43、44、第47至
    48頁），且為兩造所不爭執，足見系爭土地為被告所使用，
    均堪信為真實。依上開情節，被告顯係將系爭土地圈圍成其
    廠區之一部分，而占為己用，並未對外開放供不特定之人車
    通行。
  2.被告雖辯稱：伊於97年7 月4 日已自行拆除鐵門，並未再排
    除他人占有云云，並提出照片為證（見本院卷第117- 1頁）
    ，惟證人即新建工程處管理股股長鄒坤晃證稱：「於97年6
    月4 日、同年8 月8 日及同年9 月16日至現場訪視，6 月4
    日進行查訪時到被告警衛室，鐵門鎖住，我問警衛講是否開
    放通行，並表明身分，警衛遂通報被告公司副理，同意開放
    鐵門通行，並拍攝現場照片」、「97年9 月16日與承辦人員
    會同律師到現場瞭解佔用情形，當時巷道鐵門已拆除，但警
    衛仍有詢問身分，表明身分後，警衛才讓我們通行」、「每
    次去現場，都要透過警衛允許才能進入系爭土地」（見本院
    第107 頁反面至第108 頁），被告亦不諱言：「巷道兩旁都
    是被告廠區，為防宵小進出，警衛才會詢問」、「除公司員
    工外，其餘均要盤問，也許被告手段有點逾越必要性，但沒
    有排除他人占有或行走之意」（見本院卷第57頁反面、第
    109 頁），且有97年6 月4 日及97年9 月16日現場照片為證
    （見本院卷第65至93頁），是被告縱使拆除鐵門，仍透過警
    衛盤問過濾人車進出系爭土地，足見大安公司截至97年9 月
    16 日 對系爭土地仍有事實上管理力；至本院於97年9 月26
    日勘驗現場時，系爭道路入口雖有警衛室，但未見警衛有何
    盤查、攔阻他人進出情形，被告既否認有占有情形，原告復
    未舉證自97年9 月17日以後被告仍有無權占有系爭土地情形
    ，故本院認定被告於97年9 月17日後即無對系爭土地為事實
    上支配占有情形。
  (二)原告得請求返還相當於租金之不當得利若干？
  1.按無法律上之原因而受利益，致他人受損害者，應返還其利
    益，民法第179 條定有明文。又依社會通常觀念，無權占有
    使用他人所有之土地，可能獲得相當於租金之利益，本件系
    爭土地係屬台北市所有，本應由原告開闢為道路供公眾通行
    使用，然被告將該土地圈圍成其廠區之一部分，專供被告使
    用，致原告無法有效利用系爭土地，自不能謂無損於原告之
    權益，是原告依據不當得利之法則，請求被告返還自95年7
    月1 日起至97年9 月16日止相當於租金之不當利益，自屬有
    據。
  2.又城市地方房屋之租金，以不超過土地及其建築物申報總價
    年息10％為限，土地法第97條第1 項定有明文，此項規定依
    同法第105 條規定，於租用基地建築房屋準用之；又依平均
    地權條例施行細則第21條規定，公有土地以各該宗土地之公
    告地價為申報地價，免予申報。查系爭土地之地目係「道」
    ，其利用價值顯較可供建築房屋使用之基地為低，且系爭土
    地貫穿被告之工廠，其一端臨接民宅，僅一端可對外通行，
    非屬交通要道，爰斟酌系爭土地之地理位置、鄰近地區繁榮
    程度及土地利用情形等一切情狀後，認依系爭土地公告地價
    年息2 ％計算被告占用系爭土地所受相當於租金之不當利益
    為適當。
  3.被告雖抗辯：系爭土地上有大樹5 棵，佔地約10平方公尺，
    計算不當得利面積應予扣除云云。惟查：被告在系爭土地對
    外連接道路端，先設置鐵門及圍牆，再以警衛管制人車進出
    ，將系爭土地全部圈圍成其廠區之一部分，並於系爭土地兩
    側停放車輛，其餘空地則供通行使用，依其占有使用情形，
    堪認係占有使用系爭土地全部，是被告此部分抗辯，尚不足
    取。
  4.查系爭土地其中431-1 地號土地面積為4 平方公尺，其中
    435 地號土地面積為616 平方公尺，其中446-1 地號土地面
    積為4 平方公尺，合計為624 平方公尺，有土地登記謄本可
    稽，而被告占有系爭土地全部，已如前述，是原告主張以被
    告占有系爭土地面積合計607 平方公尺計算相當於租金之不
    得利益（見本院卷第107 頁），自應准許。又系爭土地於95
    年7 月1 日至95年12月止之公告地價為每平方公尺6 萬3600
    元，96年1 月起之公告地價為每平方公尺7 萬600 元，有公
    告現值及公告地價查詢表可稽（見本院卷第103 至105 頁）
    ，則按被告占用系爭土地面積607 平方公尺，依上開公告地
    價年息2 ％計算結果，被告自95年7 月1 日起至97年9 月16
    日止，應返還之不當利益為192 萬1661元（計算式詳如附表
    ）。
五、綜上所述，原告依據不當得利之法則，請求被告給付192 萬
    1661元，及自起訴狀繕本送達翌日即97年7 月12日（見本院
    卷第14頁）起至清償日止，按年息5 ％計算之利息部分，為
    有理由，應予准許；逾此範圍之請求，為無理由，不應准許
    。本件原告勝訴部分，兩造均陳明願供擔保，分別聲請宣告
    假執行或免為假執行，本院經審核尚無不合，爰分別酌定相
    當擔保金額准許之。至原告敗訴部分，其假執行之聲請，已
    失所附麗，併予駁回。
六、本院審理結果，原告勝訴部分，既認依據不當得利之法則，
    請求被告返還不當得利為有理由，即無庸審究侵權行為法則
    ；敗訴部分，原告既不得依不當得利法律關係請求，就主張
    侵權行為部分，亦無影響判決結果；至兩造其餘之攻擊或防
    禦方法及未經援用之證據，經本院斟酌後，認為均不足以影
    響本判決之結果，自無逐一詳予論駁之必要，併此敘明。
七、據上論結：原告之訴為一部有理由、一部無理由，依民事訴
    訟法第79條、第390 條第2 項、第392 條第2 項，判決如主
    文。
中    華    民    國    98    年    4     月    24    日
                  民事第五庭    法  官  胡宏文
附表（元以下四捨五入）：
1.95年7月1日起至95年12月31日之不當得利為38萬6052元。
  計算式：63600×607×0.02×1/2＝386052
2.96年1月1日起至97年9月16日止之不當得利為153萬5609元。
  計算式：70600×607×0.02×（1+9.5/12）＝0000000
3.386052+0000000＝0000000
以上正本係照原本作成
如對本判決上訴，須於判決送達後20日內向本院提出上訴狀
中    華    民    國    98    年    4     月    24    日
                                書記官  曾寶生


司法院資訊處製作；財團法人民間司法改革基金會備份。
